臺灣高等法院刑事裁定
111年度毒抗字第209號
抗  告  人
即  被  告  卓志漢


                    （現於法務部○○○○○○○○強制戒治中）
上列抗告人因聲請施以強制戒治案件，不服臺灣桃園地方法院中
華民國111年2月17日裁定（111年度毒聲字第285號），提起抗告
，本院裁定如下：
    主  文
抗告駁回。                                             
    理  由
一、原裁定意旨略以：抗告人即被告甲○○（下稱被告）因施用第
    一、二級毒品案件，經臺灣桃園地方法院以110年度毒聲字
    第1298號裁定送勒戒處所觀察、勒戒，認有繼續施用毒品之
    傾向，有法務部○○○○○○○○附勒戒所之有無繼續施用毒品傾向
    證明書在卷可稽。爰依毒品危害防制條例第20條第2項之規
    定，裁定被告令入戒治處所施以強制戒治，其期間為6個月
    以上，至無繼續強制戒治之必要為止，但最長不得逾1年等
    語。
二、抗告意旨略以：
　㈠毒品危害防制條例於109年1月15日修正公布、同年7月15日施
    行，此次修正將再犯期間由「5年」修改為「3年」，新法擺
    脫以往側重於「犯人」身分之處罰，注重其為「病患」之特
    質，並以治療疾病為出發，強調治療勝於處罰、醫療先於司
    法。然令被告難以信服的是，被告於民國107年4月2日因案
    收押轉執行至110年12月29日轉勒戒，進入監所執行已有3年
    8月之久，在監所服刑期間早已戒斷毒癮，況勒戒完畢後仍
    須返回原監所單位執行27年10月之刑期，何來繼續施用毒品
    之傾向？且被告於觀察勒戒第一週即進行第一次心理評估，
    第二次評估於第二週即完成，每次評估只有簡短1至2分鐘，
    只依勒戒處所評估醫師憑藉勒戒人動態因子、靜態因子與前
    科紀錄等鑑定認有繼續施用毒品之標準，此評估法規顯有錯
    誤，並足影響裁定之結果。被告前雖曾施用毒品，但已受刑
    事處分並服刑完畢，應要既往不咎，豈可以被告毒品前科紀
    錄等來裁定須受強制戒治之處分？又心理師之評估若係依前
    科紀錄或曾於109年7月15日修法前曾入強制戒治處所接受強
    制戒治處分，而據以增加評估報告之分數，實已違憲法之精
    神，而依此評估報告所作出強制戒治之裁定，均已違背法令
    。又評估醫師能在短短幾句言語中即判定被告有繼續施用毒
    品之傾向？復評估程序是否依照法務部之「有無繼續施用毒
    品傾向評估標準評分說明手冊」實施評估事項之事實認定、
    有無疏漏評分錯誤、有無逾越給分權限、考慮與評估事項無
    關之因素等，是否有專斷或濫用權力均有疑義。
　㈡被告所犯施用毒品案於同年度及次年前後已遭判刑3年11月須
    返監執行，今又被裁定勒戒、戒治，共2次行為卻予2種刑責
    ，徒刑應吸收勒戒或勒戒應吸收徒刑，本案卻未見有任何吸
    收模式，反之，刑度增長，此與憲法一罪不二罰及罪不溯及
    既往等原則相牴觸。
　㈢原裁定無明確記載被告之戒治分數如何計算，已違反刑事訴
    訟法第308條、第310條規定裁定應記載理由，難認無理由不
    備之違法，況被告自算分數，實與裁定戒治之分數不符，原
    裁定並無分數如何計算之依據，應有毒品危害防制條例第20
    條之1第1項第1款適用法規顯有錯誤，並足以影響裁定之結
    果之適用。另舉本院110年度毒抗字第83號、108年度毒抗字
    第299號裁定案例，該案被告對第一審強制戒治裁定抗告成
    功，可供參考等語。又強制戒治雖屬保安處分，但長期剝奪
    人身自由，單憑評估紀錄表1紙，未實質審查被告情狀，遽
    為強制戒治裁定，容有未洽。為此，請求撤銷原裁定，另為
    適法之裁定。
三、按觀察、勒戒後，檢察官或少年法院（地方法院少年法庭）
    依據勒戒處所之陳報，認受觀察、勒戒人無繼續施用毒品傾
    向者，應即釋放，並為不起訴之處分或不付審理之裁定；認
    受觀察、勒戒人有繼續施用毒品傾向者，檢察官應聲請法院
    裁定或由少年法院（地方法院少年法庭）裁定令入戒治處所
    強制戒治，其期間為6個月以上，至無繼續強制戒治之必要
    為止，但最長不得逾1年，毒品危害防制條例第20條第2項定
    有明文。且關於有無繼續施用毒品傾向之評估標準，法務部
    因應修法後之實務狀況，已於110年3月26日以法矯字第1100
    6001760號函修正頒布「有無繼續施用毒品傾向評估標準紀
    錄表」、「有無繼續施用毒品傾向評估標準評分說明手冊」
    （下稱「修訂後之評估標準」），係以前科紀錄與行為表現
    、臨床評估、社會穩定度三項合併計算分數，每一大項皆有
    靜態因子與動態因子。先以靜態因子分數評分，靜態因子分
    數總分在60分（含）以上為「有繼續施用毒品傾向」；60分
    以下，與動態因子分數相加，如果總分在60分（含）以上，
    為「有繼續施用毒品傾向」，且與修正前之評估標準最大不
    同在於就前科紀錄部分設有配分上限。而被告有無「繼續施
    用毒品傾向」，係依具體個案之臨床實務及相關事證等情綜
    合判定，有其相當之專業依據及標準，且涉及專門醫學，又
    衡酌強制戒治之目的，係為協助施用毒品者戒斷毒品之心癮
    及身癮所為之一種保安處分類型，該評估標準係將與判斷有
    無繼續施用傾向之相關因素加以列舉及量化，適用於每一位
    受觀察、勒戒處分之人，具一致性、普遍性、客觀性，以利
    執法者判定受勒戒人有無繼續施用毒品傾向，倘其評估由形
    式上觀察，無擅斷或濫權等明顯不當之情事，法院宜予尊重
    。
四、經查：
  ㈠被告於106年12月21日晚間7時40分為警採尿時起回溯26時內
    之某時，在新北市新店區某工地，同時施用第一級毒品海洛
    因及第二級毒品甲基安非他命，距其最近1次於92年8月19日
    經強制戒治執行完畢釋放，已逾3年，有本院被告前案紀錄
    表及在監在押紀錄表附卷可憑。檢察官依據109年1月15日修
    正公布、同年7月15日施行之毒品危害防制條例第20條第3項
    、第1項規定聲請觀察勒戒，經臺灣桃園地方法院以110年度
    毒聲字第1298號裁定送勒戒處所施以觀察、勒戒，被告抗告
    後經本院以110年度毒抗字第1335號裁定駁回抗告確定，被
    告於110年12月29日入法務部○○○○○○○○附設勒戒所觀察勒戒
    ，嗣經該所依據法務部修訂後之評估標準評估結果為：⒈前
    科紀錄與行為表現部分，靜態因子合計為28分；所內行為表
    現之動態因子計0分。⒉臨床評估部分，靜態因子合計為30分
    ；臨床綜合評估（含病識感、動機、態度、就醫意願）之動
    態因子計4分。⒊社會穩定度部分，靜態因子2分，動態因子5
    分。經核以上靜態因子與動態因子得分合計69分（靜態因子
    合計60分，動態因子合計9分），綜合判斷為「有繼續施用
    毒品傾向」等情，此有該所111年1月28日新戒所衛字第1110
    7002180號函暨所附之「有無繼續施用毒品傾向證明書」及
    「有無繼續施用毒品傾向評估標準紀錄表」各1份附卷可稽
    。法務部○○○○○○○○評估者，係依據其臨床實務及具體事證，
    在被告執行觀察、勒戒期間，綜合前科紀錄與行為表現、臨
    床評估、社會穩定度三項合併計算分數，每一大項皆有靜態
    因子與動態因子，依其專業知識經驗，評估被告之人格特質
    、臨床徵候、環境相關因素所為之綜合判斷，具有實證依據
    ，且有客觀標準評比，由形式上觀察，並無擅斷、濫權等明
    顯不當情事，自得憑以判斷被告有無繼續施用毒品傾向，且
    依據卷附被告之前科紀錄表等相關資料，前揭各項分數之計
    算並無錯漏或逾越配分上限，是原裁定以被告有繼續施用毒
    品傾向，據此令被告進入戒治處所強制戒治，核屬適法有據
    。
　㈡抗告意旨雖對評估過程有如上之質疑，並認於同年度及次年
    度之施用罪品案均已受刑之處罰後，又再因本案受觀察勒戒
    與強制戒治之處罰，且納入前科等紀錄，及徒刑未吸收勒戒
    或勒戒吸收徒刑，反使刑度增長，均與一事不二罰及罪不溯
    及既往原則有違，並有違毒品危害防制條例新法所採強調治
    療勝於處罰、醫療先於司法之立法目的。又原裁定無明確記
    載被告之裁定戒治分數如何計算，難認無理由不備之違法，
    況被告自算分數實與裁定戒治之分數不符，原裁定並無分數
    如何計算之依據，應有毒品危害防制條例第20條之1第1項第
    1款適用法規顯有錯誤云云。惟：
　⒈強制戒治為保安處分，旨在戒除毒癮，與有期徒刑之刑罰性
    質不同，抗告意旨將之混為一談，並認有一事不二罰及罪不
    溯及既往之違法，應屬誤會。
　⒉刑法上所謂犯罪之吸收關係，係指數個犯罪構成要件行為彼
    此性質相容，但數個犯罪行為間具有高度、低度，或重行為
    、輕行為之關係，或某種犯罪行為為他罪之階段行為（或部
    分行為），或某種犯罪行為之性質或結果當然包含他罪之成
    分在內等情形。亦即當高度或重行為之不法與罪責內涵足以
    涵蓋低度或輕行為，而得以充分評價低度或輕行為時，在處
    斷上，祗論以高度或重行為之罪名，其低度或輕行為則被吸
    收，而排斥不予適用，即不另行論罪而言，抗告意旨指摘本
    案應有徒刑吸收勒戒或勒戒吸收徒刑，應屬誤解。
　⒊依據2021年3月版之「有無繼續施用毒品傾向評估標準評分說
    明手冊」，受觀察勒戒人入所後，經過2週時間的觀察、勒
    戒，由處所及醫療人員依據其各項紀錄、資料及觀察勒戒期
    間行為表現，加以評分。查被告於110年12月29日入所，評
    估標準紀錄表評估日期載為111年1月17日，合於上揭規定，
    且在所期間之各項表現均為評估紀錄資料，並非僅以醫療人
    員問診為單一依據，至於是否於4至6週再次評估，依據評分
    說明手冊之規定，勒戒人入所後4至6週，可再做一次評估以
    做必要之評分修正，並非必經之程序，須視個案有無必要，
    從而抗告意旨對評估時程有如上之質疑，難認有理。
　⒋抗告意旨復指稱原裁定未明確記載抗告人之戒治分數如何計
    算，理由不備，且與被告自行計算之分數計算不同云云，但
    被告經核其總分確實在60分以上，詳如上述㈠，評定有繼續
    施用毒品傾向，被告空泛指摘分數計算錯誤，尚屬無據。該
    等評估標準係經法務部、衛生福利部邀集專業團體與學者專
    家所制定及施行，對於受觀察勒戒者均一體適用，且評估項
    目絕大部分有客觀之判斷依據，少部分例如臨床綜合評估，
    亦係由醫師本於專業進行評估判斷，列入動態因子，上限為
    7分，益見該評估標準之設計既有參酌專業判斷，亦有客觀
    依據以避免主觀評價占比過重之風險。而法務部○○○○○○○○附
    設勒戒處所人員評估被告是否有繼續施用毒品傾向，係以毒
    品犯罪相關司法紀錄、首次毒品犯罪年齡、其他犯罪相關紀
    錄、入所時尿液毒品檢驗、所內行為表現、物質使用行為、
    合法物質濫用、使用方式、使用年數、精神疾病共病（含反
    社會人權）、臨床綜合評估（含病識感、動機、態度、就醫
    意願）、工作、家庭等靜態因子、動態因子綜合評估，為具
    有科學驗證所得之結論，業經說明如前。是本案被告觀察勒
    戒結果，係該所相關專業知識經驗人士，於被告入所執行觀
    察、勒戒期間，依其本職學能，就被告之前科紀錄與行為表
    現、臨床評估及社會穩定度等因素所為之綜合判斷，除前科
    紀錄與行為表現部分外，尚有其他評估項目（臨床評估、社
    會穩定度），而非單一，況就「前科紀錄與行為表現」部分
    計分時，新制業已降低毒品或其他前案之影響程度，而各設
    有10分上限，以避免無限制擴張前案紀錄對「前科紀錄與行
    為表現」項判定之影響，而有合比例性之限縮考量；且戒治
    處分係對戒治人施以醫療，俾使戒治人能脫離毒品重返社會
    ，目的並不是在追究行為人的責任，自無所謂罪刑相當或一
    罪不二罰之問題；是由形式上觀察，亦無擅斷或濫權等明顯
    不當之情事，自得資為判斷被告有無繼續施用毒品傾向之證
    明。至抗告意旨另舉本院110年度毒抗字第83號、108年度毒
    抗字第299號裁定，要屬法院酌量個案情形之結果，因各案
    件之情節不同，並無相互拘束之效力，亦無從比附援引，自
    難援引他案裁判，指摘本件原裁定不當，而據為有利於己之
    主張。
五、綜上，原審依據毒品危害防制條例第20條第2項後段規定，
    裁定被告令入戒治處所強制戒治，其期間為6個月以上，至
    無繼續強制戒治之必要為止，但最長不得逾1年，經核其認
    事用法均無違誤。抗告意旨依憑己意指摘原裁定不當，為無
    理由，應予駁回。
據上論斷，應依刑事訴訟法第412條，裁定如主文。　
中　　華　　民　　國　　111 　年　　3 　　月　　30　　日
                  刑事第六庭  審判長法　官  劉方慈
                                    法　官  朱嘉川
                                    法　官  許曉微
以上正本證明與原本無異。
不得再抗告。
                                    書記官  徐仁豐
中　　華　　民　　國　　111 　年　　3 　　月　　30　　日